【裁判字號】    90,台上,1028
【裁判日期】    900614
【裁判案由】    損害賠償等
【裁判全文】
最高法院民事判決                                九十年度台上字第一○二八號
    上  訴  人  甲 ○ ○
                戊 ○ ○
                丙○○○
                乙 ○ ○
                庚 ○ ○
                己 ○ ○
    共      同
    訴訟代理人  簡 長 順律師
    被 上訴 人  丁 ○ ○
    訴訟代理人  郭 憲 文律師
右當事人間請求損害賠償等事件，上訴人對於中華民國八十八年十二月七日台灣高等
法院第二審判決（八十八年度上字第三五號），提起上訴，本院判決如左：
    主  文
上訴駁回。
第三審訴訟費用由上訴人負擔。
    理  由
本件被上訴人主張：坐落台北市○○區○○段二小段七八五之三、七八六、七九一之
一地號土地上門牌號碼台北市○○街六○○巷七六弄七○號三樓房屋係伊所有，上訴
人無正當權源占用系爭房屋，屢經催討，均拒不返還等情。本於無權占有、侵權行為
及不當得利之法律關係，求為命上訴人將系爭房屋遷讓返還予伊，並連帶給付伊新台
幣（下同）三十萬八千九百二十七元；及自民國八十七年一月十六日起至返還房屋之
日止，按月連帶給付伊一萬五千二百二十四元之判決（未繫屬本院部分不予贅述）。
上訴人則以：系爭房地係訴外人薛怡向訴外人福欣建設股份有限公司（下稱福欣公司
）買受者，該公司早於七十一年一月間即將房屋交付予薛怡。被上訴人係以偽造文書
之不法方法辦理系爭房地之所有權移轉登記，且未受交付。伊係薛怡之占有輔助人，
被上訴人不得向伊請求返還房屋或賠償損害或返還不當得利等語，資為抗辯。
原審以：薛怡雖於六十九年間向系爭房屋原所有人福欣公司購買系爭房屋及其基地，
惟福欣公司未將系爭房地辦理所有權移轉登記予薛怡，另於七十七年六月間將之讓與
訴外人林茂雄（由林茂雄指定辦理所有權移轉登記為訴外人洪松男名義），嗣由被上
訴人向林茂雄買受系爭房地，於八十五年四月十五日辦妥所有權移轉登記，取得系爭
房地所有權，有協議書、買賣契約書、支票影本及土地、建物登記簿謄本可稽。上訴
人雖辯稱：林茂雄及被上訴人取得系爭房地所有權，係屬虛偽買賣，並有偽造文書等
不法情事云云，惟為被上訴人所否認，薛怡對林茂雄等告訴偽造文書刑事案件，並經
檢察官為不起訴處分確定，有不起訴處分書可憑，上訴人不能舉證證明被上訴人係虛
偽或以惡意取得系爭房地所有權，所辯尚非可採。被上訴人已合法取得系爭房地所有
權，上訴人不得以薛怡與福欣公司間之債權債務關係對抗被上訴人，被上訴人對上訴
人行使權利，主張上訴人係無權占有，自屬有據。次按所謂占有輔助人，係指自其內
部關係觀之，受他人之指示如受僱人、學徒或基於其他類似關係，而對於物有管領之
力者，上訴人丙○○○係薛怡之夫朱盡國之母，上訴人甲○○、乙○○為朱盡國之弟
，上訴人戊○○為朱盡國之弟媳，上訴人庚○○、己○○則為其侄，證人薛怡、朱盡
國未居住系爭房屋，僅將系爭房屋借與上訴人居住，業經該證人證述屬實，上訴人與
薛怡間有使用借貸關係，係自主占有，難認上訴人占有系爭房屋係受薛怡之指示，上
訴人抗辯：伊為薛怡之占有輔助人云云，不足採信。薛怡並未取得系爭房地之所有權
，上訴人與薛怡誼屬至親，尚難諉為不知，上訴人無權占用系爭房屋，應負過失侵權
行為責任。被上訴人請求上訴人連帶賠償其所受相當於租金之損害，於法並無不合。
系爭土地三筆之申報地價均為每平方公尺一萬八千八百八十元，被上訴人就七九一之
一地號土地面積二二三平方公尺之應有部分為百分之三十五，七八六地號土地面積一
三八平方公尺、七八五之三地號土地面積四三平方公尺，均屬被上訴人所有，該二筆
土地按房屋所占面積比例百分之五十八計算，加計房屋價值十九萬八千二百元，審酌
系爭房地之價值、位置、周圍市況（如財團法人台灣公證鑑定中心鑑定報告）及上訴
人使用情形，系爭房地相當於租金之損害以土地及建物申報總價額年息百分之五為適
當，核計每月為一萬五千二百二十四元｛〔（ 223×35%＋138×58%＋43×58% ）×
18880＋198200 〕×5%÷12＝15224 ｝，自八十五年四月十六日起至八十七年一月十
五日止，共計三十三萬四千九百三十二元。扣除上訴人代繳之房屋稅二萬六千零五百
元，上訴人應連帶給付被上訴人三十萬八千九百二十七元。被上訴人本於所有權之作
用及侵權行為之法律關係，請求上訴人遷讓返還系爭房屋予伊，並連帶給付伊三十萬
八千九百二十七元；及自八十七年一月十六日起至返還房屋之日止，按月連帶給付伊
一萬五千二百二十四元，洵屬正當，應予准許。爰維持第一審所為上訴人此部分敗訴
之判決，駁回其上訴，並駁回其請求被上訴人返還因假執行所受領之系爭房屋。按不
動產之買受人辦理所有權移轉登記完畢，即有得向第三人主張之所有權，縱出賣人尚
未交付買賣標的之不動產，買受人仍得依民法第七百六十七條、第一百八十四條第一
項之規定，對於無權占有或因故意或過失不法侵害其所有物者，請求返還其所有物及
賠償其損害，此等請求權本與其對於出賣人之請求權獨立存在，不能以其尚未受買賣
標的物之交付而排斥其行使（本院三十年上字第二○七號判例意旨參照）。原審以被
上訴人已合法取得系爭房屋之所有權，上訴人無權占有系爭房屋，應成立過失侵權行
為，因認被上訴人本於所有權之作用及侵權行為之法律關係，得請求上訴人遷讓返還
系爭房屋予伊，並連帶賠償伊所受相當於租金之損害，於法洵無違誤。至原判決贅述
之其他理由，縱有未當，於判決結果並無影響，上訴論旨，指摘原判決不當，求予廢
棄，非有理由。
據上論結，本件上訴為無理由。依民事訴訟法第四百八十一條、第四百四十九條第二
項、第七十八條，判決如主文。
中      華      民      國     九十     年      六      月     十四     日
                              最高法院民事第三庭
                                  審判長法官  林  奇  福
                                        法官  陳  國  禎
                                        法官  李  彥  文
                                        法官  陳  重  瑜
                                        法官  劉  延  村
      右正本證明與原本無異
                                              書  記  官
中      華      民      國     九十     年      六      月    二十七    日
                                                                      Ｑ


司法院資訊處製作；財團法人民間司法改革基金會備份。
